ACORDAO-COMPLETO-2386786

ACÓRDÃO 7325/2020 ATA 23/2020 - SEGUNDA CÂMARA

VISTOS, relatados e discutidos os presentes autos de Tomada de Contas Especial em que são apreciados Embargos de Declaração opostos contra o Acórdão 418/2018-TCU-Segunda Câmara (Relator Min. Aroldo Cedraz) , por meio do qual foi dado provimento parcial ao Recurso de Reconsideração interposto por Enildo Alves em face do Acórdão 2971/2015-TCU-Segunda Câmara (Relator Ministro Augusto Nardes) ;
	ACORDAM os Ministros do Tribunal de Contas da União, reunidos em Sessão da 2ª Câmara, ante as razões expostas pelo Relator, em:
9.1. conhecer dos Embargos de Declaração, com fundamento no art. 34, caput, da Lei nº 8.443/1992, c/c art. 287 do Regimento Interno/TCU, para, no mérito, acolhê-los parcialmente, mantendo-se em seus exatos termos a deliberação embargada;
	9.2. dar ciência desta deliberação ao embargante.

Embargos de declaração interposto por Enildo Alves, ex-secretário de saúde de Natal/RN, contra o Acórdão 418/208 - 2ª Câmara.

Segunda Câmara

Município de Natal - RN.

3. Interessado/Recorrente:
3.1. Interessado: Fundo Nacional de Saúde.
3.2. Recorrente: Enildo Alves (XXX.615.094-XX), ex-secretário municipal de saúde.

13.1. Ministros presentes: Ana Arraes (Presidente), Aroldo Cedraz (Relator) e Raimundo Carreiro.
13.2. Ministro-Substituto convocado: Marcos Bemquerer Costa.
13.3. Ministro-Substituto presente: André Luís de Carvalho.

AROLDO CEDRAZ

Adoto como Relatório a instrução do auditor federal de controle externo responsável pela análise do processo no âmbito da Secretaria de Recursos (peça 87) , cuja proposta de encaminhamento contou com a aprovação do corpo dirigente da referida unidade técnica (peças 88/89) :
"INTRODUÇÃO
1.1.Cuida-se de embargos de declaração (peça 81) interposto por Enildo Alves, ex-secretário municipal de saúde do Município de Natal/RN, contra o Acórdão 418/2018-TCU-Segunda Câmara, relator Ministro Aroldo Cedraz (peça 68) , que deu provimento parcial ao recurso de reconsideração interposto do Acórdão 2971/2015-TCU-Segunda Câmara, relator Min. João Augusto Ribeiro Nardes (peça 33) . 
1.2.Transcreve-se a decisão embargada e a decisão originalmente recorrida:
Acórdão 418/2018-TCU-Segunda Câmara (embargado) 
VISTOS, relatados e discutidos os autos do Recurso de Reconsideração interposto por Enildo Aves, ex-secretário de saúde do município de Natal-RN, em face do Acórdão 2971/2015-TCU-Segunda Câmara, por meio do qual suas contas foram julgadas irregulares, com imputação de débito e aplicação de multa; 
ACORDAM os Ministros do Tribunal de Contas da União, reunidos em Sessão da 2ª Câmara, ante as razões expostas pelo Relator, em: 
9.1. com fundamento nos art. 32, inciso I e 33, da Lei 8.443/1992, e art. 285, caput, do Regimento Interno-TCU, conhecer do Recurso de Reconsideração para, no mérito, dar-lhe provimento parcial, a fim de reconhecer a prescrição da pretensão punitiva, tornando insubsistente os itens 9.3 e 9.4 do Acórdão 2971/2015-TCU-Segunda Câmara, mantendo-se em seus exatos termos os demais itens da deliberação recorrida. 
9.2. dar ciência do presente acórdão ao recorrente.
Acórdão 2971/2015-TCU-Segunda Câmara (originalmente recorrido) 
ACORDAM os Ministros do Tribunal de Contas da União, reunidos em Sessão da 2ª Câmara, ante as razões expostas pelo Relator, em: 
9.1.rejeitar as alegações de defesa e as razões de justificativa apresentadas pelo Sr. Enildo Alves (CPF XXX.615.094-XX) , então Secretário de Saúde do Município de Natal (Gestão 11/1/2001 a 31/12/2002) ; 
9.2. julgar, com fundamento nos arts. 1º, inciso I, 16, inciso III, alíneas "b" e "c", da Lei 8.443/1992, c/c os arts. 19 e 23, inciso III, da mesma Lei, e com arts. 1º, inciso I, 209, incisos II e III, 210 e 214, inciso III, do Regimento Interno do TCU, irregulares as contas do Sr. Enildo Alves (CPF XXX.615.094-XX) , e condená-lo ao pagamento das quantias a seguir especificadas, com a fixação do prazo de quinze dias, a contar da notificação, para comprovar, perante o Tribunal (art. 214, inciso III, alínea "a", do Regimento Interno do TCU) , o recolhimento das dívidas aos cofres do Fundo Nacional de Saúde, atualizadas monetariamente e acrescidas dos juros de mora, calculados a partir das datas discriminadas, até a data dos recolhimentos, na forma prevista na legislação em vigor:
	VALOR ORIGINAL (R$) 
	DATA DA OCORRÊNCIA

	5.787,62
	4/10/2002

	7.588,33
	7/10/2002

	304,61
	7/10/2002

	724,42
	7/10/2002

	12.090,00
	9/10/2002

	109.225,60
	11/10/2002

	22.748,00
	29/10/2002

	100.000,00
	31/10/2002

	570,00
	1º/11/2002

	18.400,00
	5/11/2002

	4.275,00
	5/11/2002

	103.800,00
	8/11/2002

	111.298,12
	8/11/2002

	196.000,00
	8/11/2002

	4.523,30
	11/11/2002

	141.077,12
	13/11/2002

	4.363,21
	14/11/2002

	38.250,00
	13/11/2002

	29,80
	18/11/2002

	780,00
	22/11/2002

	8.000,00
	22/11/2002

	26.097,88
	28/11/2002

	64.992,00
	28/11/2002

	26.097,88
	3/12/2002

	103.750,00
	3/12/2002

	23.650,00
	3/12/2002

	282.100,00
	3/12/2002

	9.488,25
	11/12/2002

	222.293,21
	13/12/2002

	210.150,62
	13/12/2002

	354,91
	16/12/2002

	22.300,00
	17/12/2002

	1.204,84
	17/12/2002

	2.224,60
	19/12/2002

	14.603,45
	23/12/2002

	164.793,93
	13/12/2002

	1.216,00
	27/12/2002

	1.600,00
	22/10/2002

9.3. aplicar ao Sr. Enildo Alves (CPF XXX.615.094-XX) a multa prevista no art. 57 da Lei nº 8.443/1992, c/c o art. 267 do Regimento Interno/TCU, no valor de R$ 100.000,00 (cem mil reais) , com a fixação do prazo de quinze dias, a contar da notificação, para comprovar, perante o Tribunal (art. 214, inciso III, alínea "a", do Regimento Interno do TCU) , o recolhimento da dívida aos cofres do Tesouro Nacional, atualizada monetariamente desde a data deste acórdão até a do efetivo recolhimento, se for paga após o vencimento, na forma da legislação em vigor; 
9.4. aplicar ao Sr. Enildo Alves (CPF XXX.615.094-XX) a multa prevista no art. 58, inciso II, da Lei nº 8.443/1992, c/c o art. 268, inciso II, do Regimento Interno/TCU, no valor de R$ 30.000,00 (trinta mil reais) , com a fixação do prazo de quinze dias, a contar da notificação, para comprovar, perante o Tribunal (art. 214, inciso III, alínea "a", do Regimento Interno do TCU) , o recolhimento da dívida aos cofres do Tesouro Nacional, atualizada monetariamente desde a data deste acórdão até a do efetivo recolhimento, se for paga após o vencimento, na forma da legislação em vigor; 
9.5.autorizar, desde logo, nos termos do art. 28, inciso II, da Lei nº 8.443/1992, a cobrança judicial das dívidas, caso não atendidas as notificações, na forma da legislação em vigor; 
9.6. encaminhar cópia deste Acórdão, acompanhado do Relatório e do Voto que o fundamentam, ao Procurador-Chefe da Procuradoria da República no Estado do Rio Grande do Norte, nos termos do § 3º do art. 16 da Lei nº 8.443/1992, c/c o § 7º do art. 209 do Regimento Interno do TCU, para adoção das medidas que entender cabíveis; e  
9.7. dar ciência desta deliberação ao responsável, ao município de Natal/RN e ao Fundo Nacional de Saúde (FNS) .
HISTÓRICO
1.2. Em exame, tomada de contas especial instaurada pelo Fundo Nacional de Saúde (FNS) , em desfavor do Sr. Enildo Alves, ex-Secretário Municipal de Saúde de Natal/RN, em razão de irregularidades verificadas na aplicação dos recursos federais do Sistema Único de Saúde (SUS) , repassados àquele município no exercício de 2002, na modalidade fundo a fundo. 
1.3. As irregularidades detectadas pelo Denasus referem-se à utilização de recursos do Sistema Único de Saúde para o pagamento de despesas administrativas do Município, não caracterizadas como ações de assistência básica à saúde, no valor de R$ 14.452,81, além da não comprovação de despesas realizadas no mesmo exercício de 2002, no montante de R$ 2.066.752,70, em valores históricos. 
1.4.O Relator do Acórdão recorrido, Ministro Augusto Nardes, rejeitou as alegações de defesa e razões de justificativa apresentadas pelo Sr. Enildo Alves, em virtude da ausência de elementos básicos para caracterizar a correta aplicação das verbas transferidas, encaminhando seu voto pela irregularidade das contas e condenação do responsável em débito e multa (peça 32) . 
1.5. Prolatado o Acórdão 2971/2015-TCU-Segunda Câmara (peça 33) , que condenou o responsável em débito e multa, o Sr. Enildo Alves interpôs recurso de reconsideração (peça 47) , o qual foi conhecido e parcialmente provido por meio do 418/2018-TCU-2ª Câmara (peça 68) , o qual afastou as sanções de multa aplicadas, em virtude do reconhecimento da prescrição da pretensão punitiva da Corte.
1.6. Neste momento processual, o responsável opõe embargos de declaração (peça 81) .	 
EXAME DE ADMISSIBILIDADE	
1.7. O Exmo. Ministro Aroldo Cedraz conheceu dos embargos (peça 84) , por preencherem os requisitos de admissibilidade previstos nos arts. 32, inciso II, e 34 da Lei nº 8.443/1992, suspendendo-se os efeitos do item 9.1 do Acórdão 418/2018-TCU-Segunda Câmara.
EXAME DE MÉRITO
2.	Delimitação
2.1.	Constitui objeto do presente recurso de reconsideração definir se o acórdão embargado contém omissão, em virtude de os fundamentos da decisão recorrida não terem versado sobre todos os argumentos trazidos em sede de recurso de reconsideração.
3.	Da omissão concernente à não análise de todos os argumentos do recorrente (peça 81, p. 2-6) 
3.1. O embargante sustenta a ocorrência de omissões, a teor do previsto no § 1º do art. 481 do Código de Processo Civil, que estabelece parâmetros para a fundamentação de decisões judiciais e administrativas, especialmente quando a decisão não enfrenta todas as questões deduzidas pelo recorrente capazes de infirmar as conclusões adotadas pelo julgador (p. 2-3) .
3.2. Argumenta que a decisão ora vergastada, ao impor a devolução de recursos de alta monta, com base na ausência de documentação comprobatória, implicaria na obrigatoriedade de autoridades dos diversos níveis federativos manterem a guarda de documentos relativos à sua gestão por longos anos após o término de seus mandatos (p. 3-4) .  
3.3. Aduz que o ponto omisso é que o acórdão recorrido não enfrentou o argumento de que a irregularidade analisada nos autos diz respeito, tão somente, a não existência de documentos para a prestação de contas de gastos ocorridos há mais de 15 (quinze) anos, nem teceu qualquer consideração em todo o processo sobre a existência de ato ilícito cometido por Enildo Alves na gestão de tais recursos, tampouco aponta evidencia de enriquecimento ilícito (p. 4) .
3.4. Afirma que, conforme a prejudicial de mérito adrede apresentada, por não haver ato ilícito a ser sancionado, a prescrição incidiria sobre todo e qualquer efeito de ressarcimento ou sanção pecuniária. Isso porque o art. 37, § 5º, da Constituição Federal, institui a hipótese de imprescritibilidade apenas para as hipóteses de dano ao erário derivados de ato ilícito (p. 4-5) . 
3.5. Argumenta que o conceito de ato ilícito está envolto de características que não foram averiguadas nesta tomada de contas, como, por exemplo, a ausência de dolo de Enildo Alves, o que, em si, configura outra omissão, já que a ausência de elemento volitivo consubstancia outro fundamento de defesa para o pedido de reconsideração. Isso porque a gestão de documentos oficiais deve estar afeta ao ente municipal, sendo inviável exigir a guarda por tempo indeterminado, e por isso, com a transferência da gestão, transferir-se-ia a responsabilidade pela guarda da documentação.  (p. 5-6) .
3.6. Pugna, pois, pelo acolhimento dos embargos, ante a ausência de constatação de ato ilícito, e a fim de que seja reconhecida a prescrição do ressarcimento ao erário - já que não fundamentada em ato ilícito - ou até mesmo seja revertida a condenação contra si imposta, já que a inexistência do ato ilícito, consubstanciada na inexistência de dolo, impõe a sua absolvição administrativa.
Análise
3.7. Inicialmente, encareça-se que os embargos de declaração se prestam, em regra, a expungir da decisão embargada eventuais vícios da omissão, contradição ou obscuridade. No caso sob exame, o embargante alega omissão na deliberação recorrida. Oportuno tecer breves considerações acerca do conceito de "omissão" para fins de análise de mérito. 
3.8. Fredie Didier Jr. e Leonardo Carneiro da Cunha consideram omissa a decisão que não se manifestar: a) sobre um pedido; b) sobre argumentos relevantes lançados pelas partes; c) sobre questões de ordem pública, apreciáveis de ofício (Curso de Direito Processual Civil. 12ª edição, 3º Volume, 2014, Salvador; Juspodvm, p. 175-176) . Mais adiante, verificar-se-á que a jurisprudência do TCU não se afasta desses pressupostos.
3.9. Com relação à omissão, o recorrente argumenta não terem sido devidamente apreciados os argumentos relativos à ausência de dolo em sua conduta, visto terem se passado longos anos desde o encerramento de sua gestão, não competindo ao ex-secretário municipal a guarda e manutenção de todos os documentos relativos ao período em que atuou no serviço público municipal, devendo a prescrição, questão de ordem pública reconhecida, atingir a determinação de ressarcimento.
3.10. Em diversos momentos processuais, ficou evidenciada a responsabilidade do gestor pela não apresentação da documentação comprobatória das despesas, não encontrada pelo Denasus na auditoria realizada in loco na Prefeitura de Natal/RN. Essa responsabilização subjetiva ficou delineada no item 8.2.7 da instrução técnica à peça 6-7, reproduzida no Relatório do acórdão originalmente recorrido (peça 34, p. 6-10) :
8.2.7 Alínea "g" do item 8.1 retro: não se pode afastar a culpabilidade do Sr. Enildo Alves, pois, além de ter sido, em 2002, o ordenador das despesas do FMS, não há nos autos elementos que comprovem que a documentação questionada, que deveria estar naquele exercício sob a sua guarda, tenha sido efetivamente entregue ao seu sucessor. Não restou demonstrado, ainda, que esse ex-gestor tenha tomado alguma atitude quando notificado pelo Denasus sobre a ausência da documentação comprobatória das despesas elencadas, ao contrário, há informação de que se manteve silente (peça 9, p. 3) . Também nesta oportunidade, quando fora citado por este Tribunal, o responsável não trouxe elementos que comprovassem medidas com vistas a regularizar a impropriedade identificada. (Grifos acrescidos) 
3.11.	Ou seja, o gestor foi instado ainda na fase interna da TCE, a apresentar os elementos comprobatórios das despesas, mantendo-se silente. Posteriormente, no voto condutor do acórdão embargado, que acompanhou as conclusões da análise empreendida por esta Secretaria de Recursos, à exceção da prescrição da pretensão punitiva, assinalou (peça 69, p. 1) :
5. O exame empreendido pela Secretaria de Recursos refutou, com propriedade, os argumentos apresentados pelo recorrente, pugnando pela correta individualização da culpa do ex-gestor no aresto condenatório e afastando as argumentações consistentes no suposto cerceamento de defesa; na necessidade de responsabilização solidária do ente federativo; bem como as preliminares de prescrição da pretensão de ressarcimento e de prescrição punitiva.
6. Sendo assim, acolho como razões de decidir o exame empreendido para unidade técnica, incorporando-o às minhas razões de decidir, exceto quanto à questão da prescrição da pretensão punitiva, que será explicada mais adiante no Voto, e entendo que o recurso não merece prosperar, devendo ser mantido o juízo pela irregularidade das contas e a condenação em débito do ex-gestor municipal, excluindo-se apenas a multa que lhe foi aplicada
3.12.	Com efeito, em sede recursal, o ex-gestor argumentou que a ausência de demonstração de culpa ou dolo impediriam sua responsabilização subjetiva (peça 47, p. 7) , e não apenas dolo, conforme alega em sede de embargos. Não obstante a questão da responsabilidade subjetiva estar devidamente esclarecida nas instruções posteriores desta Secretaria (peça 63) , do Ministério Público de Contas (peça 67) , e no voto condutor do acórdão embargado (peça 69) , convém se faça um esclarecimento adicional com relação ao elemento subjetivo dolo.
3.13.	No âmbito do Tribunal de Contas da União, a obrigação de ressarcimento ao erário prescinde de comprovação de dolo ou mesmo da evidenciação de locupletamento pessoal como é cediço na jurisprudência desta Corte. É suficiente a quantificação do dano, a identificação da conduta do responsável que caracterize sua culpa, seja por imprudência, imperícia ou negligência, e a demonstração do nexo de causalidade entre a conduta culposa (stricto sensu) e a irregularidade que ocasionou o dano ao erário, o que, no caso vertente, se verificou na não comprovação da aplicação, pela Secretaria de Saúde municipal, dos recursos federais repassados pelo Sistema Único de Saúde (SUS) , no exercício de 2002, na modalidade fundo a fundo.
3.14.	Nesse sentido, as seguintes ementas da jurisprudência selecionada desta Corte:
A responsabilidade dos jurisdicionados perante o TCU é de natureza subjetiva, caracterizada mediante a presença de simples culpa stricto sensu, sendo desnecessária a caracterização de conduta dolosa ou má-fé do gestor para que este seja responsabilizado (Acórdão 9943/2015-TCU-Primeira Câmara, Min. Bruno Dantas) ;
A condenação em débito independe da ocorrência de conduta dolosa ou de locupletamento, bastando para tanto a constatação de conduta culposa (stricto sensu) dos responsáveis pela irregularidade que ocasionou o dano ao erário (Acórdão 2367/2015-TCU-Plenário, Min. Benjamin Zymler) ;
A obrigação de ressarcimento ao erário prescinde de comprovação de dolo. É suficiente a quantificação do dano, a identificação da conduta do responsável que caracterize sua culpa, seja por imprudência, imperícia ou negligência, e a demonstração do nexo de causalidade entre a conduta culposa (stricto sensu) e a irregularidade que ocasionou o dano ao erário (Acórdão 185/2016-TCU-Plenário, Min. Vital do Rêgo) .
O julgamento pela irregularidade das contas do responsável, com a consequente condenação para que ele promova o ressarcimento do dano ao erário, independe de ter havido ou não prática de ato de improbidade administrativa ou auferimento de vantagem pessoal em decorrência da gestão de recursos públicos". (Acórdão 10853/2018-TCU-Primeira Câmara, rel. Min. Bruno Dantas) 
3.15.	Mais uma vez, conforme salientado em pareceres anteriores nos autos, compete ao gestor dos recursos públicos a responsabilidade pela comprovação de sua boa e regular aplicação, por força do disposto no art. 70, parágrafo único, da Constituição Federal, e art. 93 do Decreto-lei nº 200/67, c/c o art. 66 do Decreto nº 93.872/86.
3.16.	Tal entendimento foi secundado pelo Supremo Tribunal Federal no Mandado de Segurança (MS 20.335/DF, de 12/10/1982, da Relatoria do Ministro Moreira Alves) , é também consolidado nesta Corte de Contas, conforme se verifica nos Acórdão 4869/2010-TCU-Primeira Câmara, 2665/2009-Plenário, 5798/2009-1ª Câmara, 5858/2009-2ª Câmara, 903/2007-1ª Câmara e 1656/2006-Plenário.
3.17.	Um esclarecimento adicional, agora, em relação à prescrição da pretensão punitiva. 
3.18.	Com efeito, o parecer do Ministério Público de Contas que reconheceu a prescrição foi lavrado à peça 67, logo após o Tribunal ter uniformizado o entendimento jurisprudencial acerca do tema, nos autos do Acórdão 1441/2016-TCU-Plenário. 
3.19.	Naquele julgado, restaram assentadas as seguintes premissas sobre o tema: (a) a pretensão punitiva do TCU subordina-se ao prazo geral de prescrição indicado no art. 205 do Código Civil, de dez anos; (b) a prescrição será contada a partir da data de ocorrência da irregularidade sancionada, nos termos do art. 189 do Código Civil; (c) o ato que ordenar a citação, a audiência ou oitiva da parte interrompe a prescrição, nos termos do art. 202, inciso I, do Código Civil; (d) a prescrição interrompida recomeça a correr da data em que for ordenada a citação, a audiência ou oitiva da parte no âmbito do TCU, nos termos do art. 202, parágrafo único, parte inicial, do Código Civil; (e) haverá a suspensão da prescrição toda vez que o responsável apresentar elementos adicionais de defesa, ou mesmo quando forem necessárias diligências causadas por conta de algum fato novo trazido pelos jurisdicionados, não suficientemente documentado nas manifestações processuais, sendo que a paralisação da contagem do prazo ocorrerá no período compreendido entre a juntada dos elementos adicionais de defesa ou da peça contendo o fato novo e a análise dos referidos elementos ou da resposta da diligência, nos termos do art. 160, §2º, do Regimento Interno.
3.20.	Como as irregularidades datam 2002 e o ato que autorizou a citação do embargante no âmbito desta Corte de Contas ocorreu em 28/1/2014  (peça 16) , houve o transcurso de mais de dez anos entre esses dois marcos temporais, caracterizando-se, assim, a prescrição da pretensão punitiva de multa.
3.21.	Já a tese da prescrição das ações de ressarcimento fundadas em título executivo do TCU está em discussão nos autos do Recurso Extraordinário 636.886, rel. Min. Alexandre de Moraes. Em 13/5/2016, quando ainda era relator o Min. Teori Zavascki, foi assentado o seguinte tema de repercussão geral:
Tema 899: Possui repercussão geral a controvérsia relativa à prescritibilidade da pretensão de ressarcimento ao erário fundada em decisão de Tribunal de Contas.  
3.22. Por meio da Petição/STF 34.087/2016, o Tribunal de Contas da União postulou a habilitação no RE 636.886, na qualidade de amicus curiae, o que foi deferido pelo então Relator, Min. Teori Zavascki, em decisão de 29/9/2016. O então Ministro do STF determinou igualmente "a suspensão do processamento de todas as demandas pendentes em tramitação no território nacional, mas exclusivamente aquelas em que esteja em debate a prescrição do pedido de ressarcimento ao erário baseado em título de Tribunal de Contas", tendo sido oficiados todos os Presidentes de Tribunais no País bem como a Turma Nacional de Uniformização dos Juizados Especiais. 
3.23. 	Entrementes, com o falecimento do Min. Teori, foi nomeado, em 22/3/2017, novo relator do RE 636.886, o Min. Alexandre de Moraes, permanecendo pendente de decisão definitiva o referido recurso extraordinário. 
3.24. 	Ao fim e ao cabo, a decisão de suspensão de processamento de demandas em que esteja em debate a prescrição do pedido de ressarcimento ao erário baseado em título de Tribunal de Contas alcançou tão somente a fase judicial de cobrança do título extrajudicial exarado com a decisão das Cortes de Contas, não atingindo diretamente os processos de contas em trâmite neste TCU. 
3.25. 	Ou seja, até decisão definitiva em contrário do Pretório Excelso, permanecem imprescritíveis as pretensões de ressarcimento ao erário decorrentes de processos de tomada de contas especial que tramitam perante o Tribunal de Contas da União, conforme Súmula TCU-282, exarada com base na tese firmada pelo Supremo no MS 26.210/DF. 
3.26.	Ainda um último esclarecimento, concernente a eventual prejuízo insanável ao contraditório e à ampla defesa que tenha sofrido o responsável. Esta Corte não é insensível a hipóteses teratológicas em que o lapso temporal considerável possa impedir o exercício do contraditório, em razão da impossibilidade de êxito na obtenção de elementos essenciais à comprovação da aplicação de recursos no objeto avençado. 
3.27.	Entretanto, essa hipótese é cabível, não somente em razão da demora entre o ato irregular e a remessa dos autos a este Tribunal, mas é necessário que não tenha havido qualquer notificação do responsável na fase interna da TCE, ou que os autos tenham sido enviados ao Tribunal carentes de elementos suficientes à apreciação da Corte, ou ainda que o responsável tenha demonstrado a tentativa de buscar, sem sucesso, a obtenção dos elementos de prova.
3.28.	No caso vertente, o responsável foi notificado na fase interna da TCE pelo Denasus (peça 9, p. 3) , bem como não trouxe ao processo quaisquer elementos que comprovassem a tentativa infrutífera de levantar a documentação comprobatória do destino dos recursos, junto à Prefeitura de Natal/RN, ou a impossibilidade fática de obter tais elementos, seja por diligência às instituições bancárias, seja por outro modo. 
3.29.	Nesse sentido, reproduzem-se alguns excertos da jurisprudência do TCU:
"11. A jurisprudência deste Tribunal tem caminhado no sentido de considerar as contas iliquidáveis quando a notificação do responsável se dá de forma tardia, ante o evidente prejuízo ao exercício da ampla defesa causado pela mora da Administração Pública, conforme consta dos Acórdão 2325/2011-TCU-Plenário, Acórdãos 2.303/2009, 1.915/2009, 3.983/2010 e 7.693/2010 da 1ª Câmara e Acórdãos 1.178/2008, 1.183/2008 e 368/2009 da 2ª Câmara.
12. Nessa linha, mesmo se considerássemos os indícios de perda do nexo causal entre origens e aplicações de recursos, em razão da movimentação de valores fora da conta bancária, somente agora haveria citação do responsável para se manifestar sobre essa específica irregularidade. Com efeito, o responsável sequer foi citado ou notificado neste processo, seja na fase interna ou na externa, relativa à tramitação desta TCE, quanto a essa específica irregularidade. Os autos só chegaram ao conhecimento deste Tribunal mais de dez anos após os fatos e, ainda assim, carentes de elementos suficientes à apreciação da execução física do objeto". (Acórdão 2032/2013-TCU-Primeira Câmara, Min. Augusto Sherman) 
"Consideram-se as contas iliquidáveis, ordenando-se o seu trancamento e o consequente arquivamento dos autos, em razão da impossibilidade de êxito na obtenção de elementos essenciais à comprovação da aplicação dos recursos no objeto do convênio, à vista do longo tempo decorrido entre a prestação de contas, pelos responsáveis, e a remessa da tomada de contas especial ao TCU.
4. Em situações semelhantes, o Tribunal tem entendido que a delonga na instauração da Tomada de Contas Especial, bem assim na cobrança de outros elementos comprobatórios da correta utilização dos recursos públicos, queda-se inviabilizada, dificultando sobremaneira o exercício efetivo do contraditório e da ampla defesa perante esta Corte. Cito como precedentes os Acórdãos ns. 3.983/2010 e 7693/2010, todos da 1ª Câmara, nos quais atuei como Relator e também os Acórdãos ns. 2.303/2009 e 1.915/2009 da 1ª Câmara e os Acórdãos ns. 1.178/2008, 1.183/2008 e 368/2009 da 2ª Câmara
7. Importa notar que o caso em tela difere daqueles em que o gestor foi inicialmente omisso e a instauração da TCE deu-se de forma tardia, pois nessa hipótese, a demora na atuação do poder público não atenuaria a culpabilidade do gestor pela irregularidade cometida pelo descumprimento do dever de prestar contas. [...]" (Acórdão 4252/2012-TCU-Segunda Câmara, Min. Marcos Bemquerer) 
"Só há contas iliquidáveis diante de fatos alheios à vontade do gestor. Se ele não cumpre a obrigação de prestar contas na época apropriada ou, quando o faz, não apresenta toda a documentação necessária, não pode alegar demora na instauração da tomada de contas especial para se eximir dos compromissos que contraiu ao assinar o convênio". (Ementa de jurisprudência selecionada do TCU) (Acórdão 842/2017-TCU-Plenário, Min. Benjamin Zymler) .
3.30. Feitos estes esclarecimentos, considera-se suprida qualquer omissão eventualmente presente nos arestos precedentes e em seus fundamentos, motivo pelo qual devem ser os embargos conhecidos e parcialmente acolhidos para os esclarecimentos em questão, com a manutenção dos exatos termos dos Acórdão 418/2018-TCU-Segunda Câmara e 2.971/2015-TCU-2ª Câmara.
CONCLUSÃO
4.1. Das análises anteriores, conclui-se que 
a) a responsabilidade subjetiva, no âmbito dos processos de controle externo, prescinde da evidenciação do elemento dolo, bastando o estabelecimento do nexo de causalidade entre o dano e a responsabilidade/conduta, bem como a culpa stricto senso, perfeitamente demonstrada nestes autos;
b) a prescrição da pretensão punitiva alcança somente os atos sancionatórios do Tribunal, não alcançando a determinação de ressarcimento ao erário, por ausência de comprovação da boa e regular aplicação dos recursos federais recebidos;
c) o mero decurso de prazo entre a irregularidade detectada na auditoria do Denasus e a remessa da tomada de contas especial ao TCU e a consequente sanção eventualmente decorrente, não enseja o julgamento das contas como iliquidáveis, devendo estar demonstrada a impossibilidade fática do exercício do direito de defesa.
PROPOSTA DE ENCAMINHAMENTO
5.1. Ante o exposto, submete-se à consideração superior a presente análise dos embargos de declaração opostos por Enildo Alves contra o Acórdão 418/2018-TCU-Segunda Câmara, com posterior envio ao Ministério Público junto ao TCU para manifestação, propondo-se, com fundamento no 32, inciso II, e 34 da Lei 8.443/1992:
a)  conhecer e, no mérito, acolher parcialmente os embargos, mantendo-se os termos dos acórdãos precedentes;
d) dar ciência da deliberação que vier a ser prolatada aos responsáveis e interessados e à Procuradoria da República no Estado do Rio Grande do Norte."
	É o Relatório.

André Augusto de Castro (OAB/RN 3.898) e Altair Soares da Rocha Filho (OAB/RN 4.529-E).

Não atuou.

EMBARGOS DE DECLARAÇÃO. CONHECIMENTO. AUSÊNCIA DE OBSCURIDADE OU CONTRADIÇÃO. OMISSÃO. ESCLARECIMENTOS. ACOLHIMENTO PARCIAL. CIÊNCIA AO EMBARGANTE.

TOMADA DE CONTAS ESPECIAL (TCE)

Secretaria de Recursos.

Os presentes Embargos de Declaração preenchem os requisitos previstos no art. 34 da Lei 8.443/1992, c/c o art. 287 do Regimento Interno/TCU, e devem ser conhecidos, conforme o exame de admissibilidade levado a efeito pela Secretaria de Recursos.
2.	Ainda quanto à admissibilidade, cabe informar que o Tribunal já firmou orientação no sentido de que, em recursos da espécie, exclui-se do juízo de admissibilidade o exame, ainda que em cognição superficial, da existência de obscuridade, omissão ou contradição na decisão recorrida, cuja verificação deve ser remetida para o seu juízo de mérito (Acórdão 7774/2015-TCU-Primeira Câmara e 2.777/2014 - 2ª Câmara) .
3.	O processo versa originalmente sobre Tomada de Contas Especial instaurada pelo Fundo Nacional de Saúde, em desfavor do Sr. Enildo Alves, ex-secretário municipal de saúde de Natal/RN, e ora embargante, tendo em vista irregularidades verificadas na aplicação dos recursos federais do Sistema Único de Saúde, repassados no exercício de 2002, na modalidade fundo a fundo. Foi constatada a utilização de recursos do SUS para o pagamento de despesas administrativas do município, não caracterizadas como ações de assistência básica à saúde, além da não comprovação de outras despesas.
4.	Por meio do Acórdão 2971/2015-TCU-Segunda Câmara, o embargante teve suas contas julgadas irregulares, com condenação em débito e aplicação de multas, sanções que foram posteriormente tornadas sem efeito por meio do Acórdão 418/2018-TCU-Segunda Câmara, reconhecendo-se a prescrição da pretensão punitiva no caso concreto.
5.	Nos embargos, o Sr. Enildo Alves alega, em resumo, que o acórdão recorrido contém omissão, por supostamente os fundamentos da decisão embargada não terem versado sobre todos os argumentos trazidos em sede do Recurso de Reconsideração.
6.	Segundo o embargante, o ponto omisso residiria na deliberação não ter enfrentado o argumento de que a irregularidade analisada nos autos diria respeito, tão somente, à não existência de documentos para a prestação de contas de gastos ocorridos há mais de 15 (quinze) anos, nem teceria qualquer consideração no processo sobre a existência de ato ilícito cometido por aquele gestor municipal, tampouco apontaria evidência de enriquecimento ilícito.
7.	Prossegue o recorrente arguindo, como explica a Serur, que "por não haver ato ilícito a ser sancionado, a prescrição incidiria sobre todo e qualquer efeito de ressarcimento ou sanção pecuniária. Isso porque o art. 37, § 5º, da Constituição Federal, institui a hipótese de imprescritibilidade apenas para as hipóteses de dano ao erário derivados de ato ilícito", pugnando pelo "acolhimento dos embargos, ante a ausência de constatação de ato ilícito, e a fim de que seja reconhecida a prescrição do ressarcimento ao erário - já que não fundamentada em ato ilícito - ou até mesmo seja revertida a condenação contra si imposta, já que a inexistência do ato ilícito, consubstanciada na inexistência de dolo, impõe a sua absolvição administrativa".
8.	Ao analisar a extensa argumentação oferecida no recurso, entendo, alinhando-me ao exame empreendido pela Serur e acolhendo como razões de decidir os fundamentos ali expostos, que não prosperam as razões do embargante, sendo pertinente, nesta assentada, apenas esclarecer ao Sr. Enildo Alves questão relativa à prescrição e dolo em processos de controle externo.
9.	Ademais, verifico que os supostos vícios alegados se prestam, na verdade, para intentar a reabertura da discussão de questões de mérito relativas aos julgamentos pela irregularidade das contas do gestor e à negativa de provimento total do Recurso de Reconsideração, o que é incabível pela via estreita da presente espécie recursal.
10.	Nessa seara, considerando o caráter pedagógico que pode ser conferido às deliberações do Tribunal, é prudente alertar o recorrente que os Embargos de Declaração visam a complementar e a aclarar a decisão embargada, produzindo efeito integrativo (Acórdão 6011/2015-TCU-Segunda Câmara) , tendo como principal objetivo o de "permitir o acabamento do julgado, a fim de que sejam aclaradas as obscuridades, eliminadas as contradições e supridas as omissões passíveis de terem ocorrido na deliberação embargada".
11.	Conforme bem anotado pela Serur, ficou evidenciada, em diversos momentos processuais, "a responsabilidade do gestor pela não apresentação da documentação comprobatória das despesas, não encontrada pelo Denasus na auditoria realizada in loco na Prefeitura de Natal/RN. Essa responsabilização subjetiva ficou delineada no item 8.2.7 da instrução técnica à peça 6-7, reproduzida no Relatório do acórdão originalmente recorrido (...) ". Por seu conteúdo esclarecedor, permito-me reproduzir novamente a análise da unidade técnica: 
"3.12.	Com efeito, em sede recursal, o ex-gestor argumentou que a ausência de demonstração de culpa ou dolo impediriam sua responsabilização subjetiva (peça 47, p. 7) , e não apenas dolo, conforme alega em sede de embargos. Não obstante a questão da responsabilidade subjetiva estar devidamente esclarecida nas instruções posteriores desta Secretaria (peça 63) , do Ministério Público de Contas (peça 67) , e no voto condutor do acórdão embargado (peça 69) , convém se faça um esclarecimento adicional com relação ao elemento subjetivo dolo.
3.13.	No âmbito do Tribunal de Contas da União, a obrigação de ressarcimento ao erário prescinde de comprovação de dolo ou mesmo da evidenciação de locupletamento pessoal como é cediço na jurisprudência desta Corte. É suficiente a quantificação do dano, a identificação da conduta do responsável que caracterize sua culpa, seja por imprudência, imperícia ou negligência, e a demonstração do nexo de causalidade entre a conduta culposa (stricto sensu) e a irregularidade que ocasionou o dano ao erário, o que, no caso vertente, se verificou na não comprovação da aplicação, pela Secretaria de Saúde municipal, dos recursos federais repassados pelo Sistema Único de Saúde (SUS) , no exercício de 2002, na modalidade fundo a fundo."
12.	Por fim, quanto à tese da prescrição das ações de ressarcimento fundadas em título executivo do TCU, discutida no âmbito do STF (RE 636.886, Rel. Min. Alexandre de Moraes) , cabe esclarecer ao recorrente que a jurisprudência desta Corte de Contas ainda é pacífica no sentido de que as ações de ressarcimento movidas pelo Estado contra os agentes causadores de danos ao Erário são imprescritíveis, nos termos do art. 37, § 5º, da Constituição Federal e da Súmula TCU 282.
13.	No Voto que apresentei para o Acórdão 6712/2020-TCU-Segunda Câmara, deixei assente que: 
"8.	Não é do desconhecimento deste Tribunal que, na sessão virtual encerrada no dia 17/04/2020, o Plenário do Supremo Tribunal Federal, ao apreciar o Recurso Extraordinário 636.886, decidiu, em repercussão geral, com 7 votos favoráveis e 3 votos com ressalvas, fixar a tese de que "É prescritível a pretensão de ressarcimento ao erário fundada em decisão do Tribunal de Contas". Entretanto, prevale, neste momento, a jurisprudência reinante, de modo que, neste momento, não há que se falar em prescrição do débito no prazo de 5 anos, como alega a recorrente.
9.	Nesse mesmo sentido tem caminhado os julgados desta Corte de Contas, a exemplo do entendimento acerca da prescrição da pretensão ressarcitória do TCU apresentado pelo Ministro Benjamin Zymler (Acórdão 5236/2020-TCU-Primeira Câmara, Sessão de 05/05/2020) , in verbis:
12. Enfatizo que estou aplicando a jurisprudência atual desta Corte de Contas sobre a matéria, consolidada na Súmula 282, para a prescrição do débito apurado e, no que tange à eventual aplicação de sanções, no incidente de uniformização de jurisprudência apreciado pelo Acórdão 1441/2016-TCU-Plenário, que adotou o prazo geral de prescrição indicado no art. 205 do Código Civil. Não desconheço que recentemente o Supremo Tribunal Federal, no âmbito do RE 636886/AL, fixou o seguinte enunciado para o Tema 899: "É prescritível a pretensão de ressarcimento ao erário fundada em decisão de Tribunal de Contas". Não obstante essa respeitável decisão, ainda pairam diversas dúvidas sobre a matéria, pois é possível a conclusão de que a deliberação não tratou da prescrição do processo de controle externo levado a cabo perante o Tribunal de Contas da União, mas sim da prescrição intercorrente ocorrida durante a fase de execução do acórdão condenatório do Tribunal.
13. A decisão do STF versou sobre recurso extraordinário interposto pela União contra acórdão do Tribunal Regional Federal da 5ª Região que negou provimento a embargos de declaração opostos contra acórdão de sua lavra, assim ementado:
"EMENTA: TRIBUTÁRIO. PROCESSUAL CIVIL. EXECUÇÃO FISCAL. PROCESSO PARALISADO POR MAIS DE CINCO ANOS. PRESCRIÇÃO INTERCORRENTE. OCORRÊNCIA. 1. Para fins práticos, deve-se observar quando a Fazenda Pública foi intimada a providenciar o andamento do feito. Passados cinco anos sem diligências concretas, ocorre a prescrição intercorrente. Caso haja suspensão na forma do art. 40, da Lei n. 6.830/80, ocorre a extinção se o feito permanecer paralisado por mais de seis anos. 2. Na hipótese dos autos, houve o arquivamento sem baixa do processo em 12.08.1999 e até a data da sentença extintiva do feito em 05.06.2006, a Fazenda Nacional não apresentou nenhuma medida concreta quanto à localização do devedor ou de seus bens. Revela-se, portanto, inequívoca a ocorrência da prescrição intercorrente."
14. No caso, a Fazenda Pública deixou a ação paralisada por mais de seis anos, o que ensejou a declaração de prescrição intercorrente no aludido caso concreto. Como se vê da leitura da ementa, a questão controversa em discussão naquela deliberação era unicamente a prescrição intercorrente ocorrida durante a fase de execução do acórdão condenatório do Tribunal.
15. Com base nessa possível interpretação, a matéria decidida no aludido feito não teria nenhuma repercussão de ordem prática e jurídica na presente tomada de contas especial, cujo título executivo extrajudicial ainda não se formou. Caso a AGU, na execução de eventual decisão condenatória proferida neste feito, deixe de adotar as medidas pertinentes dentro do prazo de cinco anos, aí sim haverá a aplicação da tese emanada no RE 636886, com o reconhecimento da prescrição intercorrente da ação de ressarcimento ao erário fundada em decisão de Tribunal de Contas (a ação de execução fiscal) , pela hipotética inação da Fazenda Pública.
16. Ainda que se interprete que a decisão do STF seja também aplicável à tramitação do processo de controle externo no âmbito do TCU, exsurgem outras diversas questões fundamentais para que esta Corte de Contas estabeleça novo tratamento acerca da prescrição do débito e da pretensão punitiva, em particular qual seria o dies a quo  (data de ocorrência do fato irregular ou data do seu conhecimento pelo TCU) e as hipóteses de interrupção da prescrição.
17. Diante de todas as dúvidas ainda existentes sobre a decisão do STF no âmbito do RE 636886, opto por aplicar ao caso em exame a jurisprudência do TCU então existente, que se fundamenta no art. 37, § 5º, da Constituição Federal, no que tange ao ressarcimento do prejuízo, e no art. 205 da Lei 10.406/2002 (Código Civil) , no que se refere à pretensão punitiva." (grifos acrescentados) 
	Ante os esclarecimentos apresentados, VOTO por que este Tribunal adote a minuta de deliberação que submeto ao Colegiado.
TCU, Sala das Sessões Ministro Luciano Brandão Alves de Souza, em 14 de julho de 2020.
AROLDO CEDRAZ
Relator